臺灣新北地方法院刑事判決　　　　　　110年度金訴字第186號
　　　　　　　　　　　　　　　　　　110年度金訴字第365號
公　訴　人　臺灣新北地方檢察署檢察官
被　　　告　李宗霖




上列被告因洗錢防制法等案件，經檢察官提起公訴（109年度少
連偵字第606號）及追加起訴（109年度偵字第39540、40154、40
155、44467號），本院裁定改行簡式審判程序，合併判決如下：
    主  文
李宗霖犯如附表二主文欄所示之罪，各處如附表二主文欄所示之
刑及沒收。應執行有期徒刑壹年貳月。
    事  實
一、李宗霖依一般社會生活通常經驗，其可預見若將金融帳戶之
    存摺、提款卡及密碼提供他人使用，可能幫助詐欺集團或不
    法份子遂行詐欺取財或成為他人遂行掩飾或隱匿犯罪所得財
    物目的之工具，竟仍基於縱使他人利用其所提供之金融帳戶
    作為詐欺取財及洗錢之犯罪工具，亦不違其本意之幫助詐欺
    取財及幫助洗錢之不確定故意，於民國109年5月9日前某時
    許，將其所申設之中國信託商業銀行帳號000000000000號帳
    戶（下稱中國信託帳戶）之存摺、提款卡及密碼交付予微信
    暱稱為「小噴噴」、「萬」、「國」及「蔡睿霖」等成年人
    所組成之詐欺集團成員，該詐欺集團成員取得上開中國信託
    帳戶資料後，即與所屬之詐欺集團成員共同意圖為自己不法
    所有，基於三人以上共同詐欺取財及洗錢之犯意聯絡，向附
    表一所示之人，以附表一所示詐騙方法，致附表一所示之人
    陷於錯誤，而於附表一所示時間，匯款如附表一所示款項至
    上開李宗霖之中國信託帳戶內，旋遭提領一空。嗣附表一所
    示之人察覺有異，報警處理，始查悉上情。
二、李宗霖另於同年9月8日加入少年張○翔（民國91年10月生，
    真實姓名年籍詳卷，另由本院少年法庭審理）及其餘真實姓
    名年籍不詳之成年人所組成三人以上以實施詐術為手段，具
    有持續性、牟利性及結構性之詐欺犯罪組織集團，擔任該詐
    欺集團之取款車手。李宗霖與該詐欺集團成員共同意圖為自
    己不法之所有，基於三人以上共同詐欺取財及洗錢之犯意聯
    絡，由該詐欺集團成員於109年9月10日11時許，撥打電話予
    張嘉哲，佯稱其胞兄因替友人擔保衍生之債務糾紛遭押走，
    需支付金錢處理債務云云，致張嘉哲陷於錯誤，依對方指示
    於當日11時22分許將現金新臺幣（下同）5萬元放置在新北
    市○○區○○路000巷0號前某機車腳踏墊上，李宗霖隨即依
    指示於當日11時33分許前往該處取走詐騙款項，再前往新北
    市○○區○○路00號麥當勞將該筆款項全數交付予張○翔，
    李宗霖並因而獲取1,500元之報酬。
三、案經張嘉哲訴由新北市政府警察局土城分局移送臺灣新北地
    方檢察署偵查起訴；暨黃喬聯訴由新北市政府警察局三峽分
    局移送、曹家馨訴由臺北市政府警察局中山分局移送臺灣臺
    北地方檢察署陳請臺灣高等檢察署檢察長令轉及王靜儒訴由
    臺北市政府警察局北投分局移送臺灣士林地方檢察署陳請臺
    灣高等檢察署檢察長令轉臺灣新北地方檢察署檢察官偵查後
    追加起訴。
    理  由
壹、程序部分：
    按除被告所犯為死刑、無期徒刑、最輕本刑為3年以上有期
    徒刑之罪或高等法院管轄第一審案件者外，於刑事訴訟法第
    273條第1項程序進行中，被告先就被訴事實為有罪之陳述時
    ，審判長得告知被告簡式審判程序之旨，並聽取當事人、代
    理人、辯護人及輔佐人之意見後，裁定進行簡式審判程序；
    除簡式審判程序及簡易程序案件外，第一審應行合議審判，
    刑事訴訟法第273條之1第1項、第284條之1分別定有明文。
    查本件被告李宗霖所犯均係死刑、無期徒刑、最輕本刑為3
    年以上有期徒刑或高等法院管轄第一審案件以外之罪，並就
    被訴事實均為有罪之陳述，本院合議庭依前揭規定，經評議
    結果，裁定改由受命法官獨任行簡式審判程序，合先敘明。
貳、實體部分：
一、上揭事實一部分，業據被告於本院準備程序及審理時坦承不
    諱（金訴字第365號卷第61至62、69頁），核與證人即告訴
    人曹家馨於警詢、偵訊時，證人即告訴人黃喬聯、王靜儒於
    警詢時證述之情節相符（偵字第39540號卷第29至33頁，偵
    字第12420號卷第105至107頁，偵字第20027號卷第159至163
    頁、265至266頁），並有被告中國信託帳戶存款交易明細、
    告訴人王靜儒之新光銀行自動櫃員機明細表、告訴人曹家馨
    之中國信託銀行帳戶網路轉帳交易明細及LINE對話紀錄、告
    訴人黃喬聯之台中銀行網路轉帳交易明細與中國信託銀行自
    動櫃員機交易明細表、臺中市政府警察局第三分局勤工派出
    所陳報單、受理各類案件紀錄表、受理刑事件報案三聯單、
    高雄市政府警察局苓雅分局民權路派出所受理刑事案件報案
    三聯單、受理各類案件紀錄表、受理詐騙帳戶通報警示簡便
    格式表、彰化縣警察局溪湖分局舊館派出所受理刑事案件報
    案三聯單、受理詐騙帳戶通報警示簡便格式表、受理各類案
    件紀錄表、內政部警政署反詐騙諮詢專線紀錄表、金融機構
    聯防機制通報單等件在卷可稽（偵字第12420號卷第27、39
    、53、181至182、265、287、432至433頁，偵字第20027號
    卷第153至158、165至169、181、191頁，偵字第39540號卷
    第35至37、45至47、51至52頁），足認被告自白與事實相符
    ；事實二部分，亦據被告於警詢、偵訊、本院準備程序及審
    理時均坦承不諱（少連偵字卷第8至10、73至74頁，金訴字
    第186號卷第87至88、95頁），核與證人即告訴人張嘉哲、
    證人少年張○翔於警詢時證述之情節相符（少連偵字卷第14
    、19至21頁），並有監視器錄影畫面擷圖、告訴人張嘉哲之
    郵局存摺封面暨內頁影本在卷可稽（少連偵字卷第41至45頁
    ，金訴字第186號卷第23至25頁），足認被告自白與事實相
    符，本件事證明確，被告上開2次犯行均堪認定，皆應依法
    論科。
二、論罪科刑：
（一）按刑法上之幫助犯，係對於犯罪與正犯有共同之認識，而
      以幫助之意思，對於正犯資以助力，而未參與實施犯罪之
      行為者而言（最高法院75年度台上字第1509號、88年度台
      上字第1270號判決意旨參照）；是以，如未參與實施犯罪
      構成要件之行為，且係出於幫助之意思提供助力，即屬幫
      助犯，而非共同正犯。經查，就前揭事實一部分，被告提
      供上開金融帳戶予真實姓名年籍不詳之人，作為實施詐欺
      取財之犯罪工具，其單純提供帳戶供人使用之行為，並不
      等同於向被害人施以欺罔之詐術行為，且亦無證據證明被
      告有參與本案詐欺取財犯行之構成要件行為，或與該不詳
      人士有詐欺取財之犯意聯絡，是被告提供帳戶供他人使用
      之行為，係屬對於該不詳人士遂行詐欺取財犯行資以助力
      ，又被告於本院審理時自承其知悉會有三人以上共同對被
      害人詐騙等語（金訴字第365號卷第71至72頁），揆諸上
      開說明，核被告就事實一所為，係犯刑法第30條第1項前
      段、第339條之4第1項第2款之幫助犯三人以上共同詐欺取
      財罪及刑法第30條第1項前段、洗錢防制法第14條第1項之
      幫助洗錢罪。追加起訴書認被告如事實一所為係犯刑法第
      339條之4第1項第3款之3人以上共同詐欺取財罪及洗錢防
      制法第14條第1項之洗錢罪，容有誤會，而經檢察官當庭
      更正罪名，本院亦依刑事訴訟法第95條規定告知被告俾其
      防禦，是本院自得審理且無庸依刑事訴訟法第300條規定
      變更起訴法條。被告以一提供金融帳戶資料之幫助行為，
      幫助詐欺集團成員分別詐騙告訴人黃喬聯、曹家馨及王靜
      儒，侵害數法益，為同種想像競合犯，應依刑法第55條規
      定，從一重處斷。又被告係以一幫助行為，同時犯幫助犯
      三人以上共同詐欺取財罪、幫助洗錢罪，為異種想像競合
      犯，應從一重論以幫助犯三人以上共同詐欺取財罪處斷。
      再被告幫助他人犯三人以上共同詐欺取財罪，爰依刑法第
      30條第2項之規定，按正犯之刑減輕之。
（二）被告就事實二所為，係犯刑法第339條之4第1項第2款之三
      人以上共同詐欺取財罪及洗錢防制法第14條第1項之洗錢
      罪。起訴書就被告所犯詐欺取財罪之適用法條內容，贅載
      「冒用公務員名義」部分，業經檢察官當庭更正刪除，併
      此敘明。被告就事實二所載犯行，與該詐欺集團成員間具
      有犯意聯絡及行為分擔，各應論以共同正犯。又被告以一
      行為同時犯三人以上共同詐欺取財罪及洗錢罪，為想像競
      合犯，應依刑法第55條規定，從一重之三人以上共同詐欺
      取財罪處斷。
（三）被告所為上開事實一及事實二犯行，犯意各別、行為互殊
      ，應予分論併罰。
（四）次按犯洗錢防制法第14條、第15條之罪，在偵查或審判中
      自白者，減輕其刑，洗錢防制法第16條第2項定有明文。
      次按想像競合犯之處斷刑，本質上係「刑之合併」。其所
      謂從一重處斷，乃將想像競合犯組成之評價上數罪，合併
      為科刑一罪，其所對應之刑罰，亦合併其評價上數罪之數
      法定刑，而為一個處斷刑。易言之，想像競合犯侵害數法
      益者皆成立犯罪，論罪時必須輕、重罪併舉論述，同時宣
      告所犯各罪名，包括各罪有無加重、減免其刑之情形，亦
      應說明論列，量刑時併衡酌輕罪部分量刑事由，評價始為
      充足，然後依刑法第55條前段規定「從一重處斷」，非謂
      對於其餘各罪可置而不論。因此，法院決定處斷刑時，雖
      以其中最重罪名之法定刑，做為裁量之準據，惟於裁量其
      輕重時，仍應將輕罪合併評價在內（最高法院108年度台
      上字第4405號、第4408號判決意旨可參）。被告就事實一
      之幫助洗錢犯行及事實二之洗錢犯行均於本院審理時坦承
      不諱，依上開規定，原各應依法減輕其刑，然被告所犯幫
      助洗錢罪及洗錢罪係屬想像競合犯其中之輕罪，依上開說
      明，爰由本院於後述依刑法第57條量刑時一併衡酌該部分
      減輕其刑事由，併此敘明。
（五）爰以行為人之責任為基礎，審酌被告輕率將其所有之金融
      帳戶資料提供予他人使用，以此方式幫助詐欺集團從事詐
      欺取財及洗錢犯行，不僅造成告訴人受有財產損失，亦增
      加檢警機關追查詐欺集團上游之困難；嗣更貪圖輕鬆可得
      之不法利益，加入詐欺集團擔任車手遂行詐騙行為，造成
      告訴人之財產損失，亦製造犯罪金流斷點，增加檢警機關
      追查詐欺集團之困難，所為均屬不該；惟念被告犯後均坦
      承犯行，就所犯幫助洗錢及洗錢犯行部分皆符合洗錢防制
      法第16條第2項減刑要件，再考量其2次犯行於詐欺集團之
      參與程度均非屬犯罪主導角色，兼衡其各別之犯罪動機、
      目的、手段、智識程度、家庭經濟生活狀況及迄未與各告
      訴人達成和解賠償損害等一切情狀，分別量處如附表二主
      文欄所示之刑，並定其應執行刑如主文所示。
三、沒收部分：
（一）按犯罪所得，屬於犯罪行為人者，沒收之；前2項之沒收
      ，於全部或一部不能沒收或不宜執行沒收時，追徵其價額
      ，刑法第38條之1第1項前段、第3項各有明文。經查，被
      告於本院審理時堅稱其就事實一所示犯行並未獲得任何報
      酬等語（金訴字第365號卷第62頁），檢察官復未舉證證
      明被告有因提供上開帳戶資料而獲有犯罪所得，自無從宣
      告沒收或追徵，併此敘明。
（二）次按犯罪所得，屬於犯罪行為人者，沒收之。但有特別規
      定者，依其規定；前2項之沒收，於全部或一部不能沒收
      或不宜執行沒收時，追徵其價額，刑法第38條之1第1項、
      第3項分別定有明文。又洗錢防制法第18條第1項固規定「
      犯第14條之罪，其所移轉、變更、掩飾、隱匿、收受、取
      得、持有、使用之財物或財產上利益，沒收之；犯第15條
      之罪，其所收受、持有、使用之財物或財產上利益，亦同
      」，而採取義務沒收主義，只要合於前述規定，法院即應
      為相關沒收之諭知，然該洗錢行為之標的是否限於行為人
      所有者始得宣告沒收，法無明文，且實務上一向認為倘法
      條並未規定「不問屬於犯罪行為人與否均沒收」時，自仍
      以屬於被告所有者為限，始應予諭知沒收。另按共同實行
      犯罪行為之人，基於責任共同原則，固應就全部犯罪結果
      負其責任，但因其等組織分工及有無不法所得，未必盡同
      ，特別是集團性或重大經濟、貪污犯罪，彼此間犯罪所得
      分配懸殊，其分配較少甚或未受分配之人，如仍應就全部
      犯罪所得負連帶沒收追繳之責，超過其個人所得之剝奪，
      無異代替其他參與者承擔刑罰，違反罪刑法定原則、個人
      責任原則以及罪責相當原則，且顯失公平，此與司法院院
      字第2024號解釋側重在填補損害而應負連帶返還之責任並
      不相同。故共同犯罪，其所得財物之追繳、沒收或追徵，
      應就各人所分得之數為之，亦即依各共犯實際犯罪利得分
      別宣告沒收。是有關共同正犯犯罪所得之沒收、追繳或追
      徵，應改採就各人分受所得之數為沒收，追徵亦以其所費
      失者為限之見解。至於共同正犯各人有無犯罪所得，或其
      犯罪所得之多寡，應由事實審法院綜合卷證資料及調查所
      得認定之（最高法院105年度台上字第1911、1984號判決
      意旨參照）。經查，被告因事實二所示犯行獲得之報酬為
      1,500元乙情，業據其自陳在卷（少連偵字卷第8頁，金訴
      字第186號卷第88頁），此即為其犯罪所得，雖未據扣案
      ，仍應依刑法第38條之1第1項前段規定，諭知沒收，並依
      同條第3項規定，於全部或一部不能沒收或不宜執行沒收
      時，追徵其價額。至於被告如事實二所示犯行領取之詐騙
      款項5萬元，既已交付予詐欺集團上手少年張○翔，並非
      由被告取得所有，被告就該款項亦無實際處分權限，揆諸
      前開說明，自無從依洗錢防制法第18條第1項前段規定諭
      知沒收。
據上論斷，應依刑事訴訟法第273條之1第1項、第299條第1項前
段，洗錢防制法第2條第2款、第14條第1項，刑法第11條前段、
第28條、第30條第1項前段、第2項、第339條之4第1項第2款、第
55條、第51條第5款、第38條之1第1項前段、第3項，刑法施行法
第1條之1第1項，判決如主文。
本案經檢察官張勝傑提起公訴及追加起訴，檢察官邱稚宸、張靜
薰到庭執行職務。
中    華    民    國   110    年    11    月    19    日
                  刑事第四庭      法  官  陳佳妤
上列正本證明與原本無異。
如不服本判決，應於判決送達後20日內敘明上訴理由，向本院提
出上訴狀 (應附繕本) ，上訴於臺灣高等法院。其未敘述上訴理
由者，應於上訴期間屆滿後20日內向本院補提理由書「切勿逕送
上級法院」。
                                  書記官 王若安
中    華    民    國   110    年    11    月    19    日
【附表一】
┌──┬───┬─────────┬─────┬────────┬─────┐
│編號│告訴人│   詐騙方法       │ 匯入帳戶 │   匯款時間     │ 匯款金額 │
│    │      │                  │          │                │（新臺幣）│
├──┼───┼─────────┼─────┼────────┼─────┤
│1   │黃喬聯│詐欺集團成員於109 │李宗霖之中│109年5月9日18時 │3萬元、5萬│
│    │      │年3月底佯稱投資比 │國信託帳戶│27分、43分、59分│元、2萬元 │
│    │      │特幣可獲利，致黃喬│          │許              │          │
│    │      │聯陷於錯誤而匯款  │          │                │          │
├──┼───┼─────────┼─────┼────────┼─────┤
│2   │曹家馨│詐欺集團成員於109 │同上      │109年5月10日15時│2萬元     │
│    │      │年5月6日介紹「星翊│          │26分許          │          │
│    │      │」網站佯稱可投資獲│          │                │          │
│    │      │利，致曹家馨陷於錯│          │                │          │
│    │      │誤而匯款          │          │                │          │
├──┼───┼─────────┼─────┼────────┼─────┤
│3   │王靜儒│詐欺集團成員於109 │同上      │109年5月12日19時│1萬元     │
│    │      │年5月12日佯稱可代 │          │54分許          │          │
│    │      │為操作投資獲利，致│          │                │          │
│    │      │王靜儒陷於錯誤而匯│          │                │          │
│    │      │款                │          │                │          │
└──┴───┴─────────┴─────┴────────┴─────┘
【附表二】
┌──┬───────┬──────────────────┐
│編號│    事實      │           主文                     │
├──┼───────┼──────────────────┤
│ 1  │如事實一所示  │李宗霖幫助犯三人以上共同詐欺取財罪，│
│    │              │處有期徒刑柒月。                    │
├──┼───────┼──────────────────┤
│ 2  │如事實二所示  │李宗霖犯三人以上共同詐欺取財罪，處有│
│    │              │期徒刑壹年。未扣案犯罪所得新臺幣壹仟│
│    │              │伍佰元沒收，於全部或一部不能沒收或不│
│    │              │宜執行沒收時，追徵其價額。          │
└──┴───────┴──────────────────┘
附錄本案論罪科刑法條全文：
洗錢防制法第2條
本法所稱洗錢，指下列行為：
一、意圖掩飾或隱匿特定犯罪所得來源，或使他人逃避刑事追訴
    ，而移轉或變更特定犯罪所得。
二、掩飾或隱匿特定犯罪所得之本質、來源、去向、所在、所有
    權、處分權或其他權益者。
三、收受、持有或使用他人之特定犯罪所得。
洗錢防制法第14條
有第2條各款所列洗錢行為者，處7年以下有期徒刑，併科新臺幣
5百萬元以下罰金。
前項之未遂犯罰之。
前2項情形，不得科以超過其特定犯罪所定最重本刑之刑。
中華民國刑法第339條之4
犯第339條詐欺罪而有下列情形之一者，處1年以上7年以下有期
徒刑，得併科新臺幣1百萬元以下罰金：
一、冒用政府機關或公務員名義犯之。
二、三人以上共同犯之。
三、以廣播電視、電子通訊、網際網路或其他媒體等傳播工具，
    對公眾散布而犯之。
前項之未遂犯罰之。